【裁判字號】    97,家抗,107
【裁判日期】    980414
【裁判案由】    指定親屬會議成員
【裁判全文】
臺灣高雄地方法院民事裁定             97年度家抗字第107號
抗  告  人  丁○○
被禁治產人  丙○○
法定代理人  戊○○
代  理  人  曾劍虹律師
上列當事人間聲請指定親屬會議成員事件，抗告人對於民國97年
11月17日本院97年度家聲字第360號第一審裁定，提起抗告，本院
裁定如下：
    主    文
原裁定廢棄。
指定丁○○（男，民國○○年○○月○○日生，身分證統一編號：Ｚ0000
00000 號）、乙○○（男，民國○○年○ 月○○日生，身分證統一編
號：Ｚ000000000號）、甲○○（女，民國○○年○ 月○○日生，身分
證統一編號：Ｚ000000000號）為禁治產人丙○○之親屬會議成員
。
聲請費用新臺幣壹仟元及抗告程序費用新臺幣壹仟元由禁治產人
丙○○負擔。
     理    由
一、抗告人在原審以：禁治產人丙○○前經本院94年度禁字第31
    6號民事裁定為禁治產人，嗣經本院95年度監字第41號民事裁
    定選定其次子戊○○為禁治產人之監護人，依民法第1099條
    、第1101條、1103條、第1113條之規定，應由禁治產人之親
    屬會議監督禁治產人監護人是否濫權處分禁治產人財產，由
    於禁治產人丙○○四親等內同輩血親僅餘陳秀花、陳水柱等
    二人，無足夠法定親屬會議成員，為此依民法第1132 條向原
    審法院聲請就禁治產人丙○○之子媳輩中指定三人為禁治產
    人丙○○親屬會議成員。原審法院認聲請人雖提出親屬成員
    表據以釋明禁治產人丙○○四親等內同輩血親僅餘陳秀花、
    陳水柱等二人，無足夠法定親屬會議成員，然其所提供資料
    尚不完整，經限期補正，屆期又未補正完整親屬資料以供審
    查，故認聲請人未依法釋明禁治產人丙○○無民法第1131條
    所規定之法定親屬會議成員或有法定親屬會議成員不足之情
    形，其聲請於法不合，而裁定駁回其聲請。
二、抗告人抗告意旨暨覆利害關係人答辯意旨略以：
（一）依據抗告人所提出之親屬成員表所記載禁治產人之二位姑
      姑陳意美、陳金英均已去世，陳意美於民國前8年5月27日
      出生，民國4年6月29日死亡；陳金英民國3年8月28日出生
      ，民國5年6月15日死亡，並提出戶籍謄本為證。依據所提
      資料，陳意美死亡時年僅11歲餘，陳金英死亡時年僅2歲，
      依常理均未達結婚年齡即告死亡，自無子息可言，原審法
      院未注意陳意美、陳金英死亡之年齡，至誤以為伊等可能
      有子息，豈知伊等既未結婚即告死亡，自無子息可言，抗
      告人焉有可能提出戶籍資料證明其無子息。
（二）又抗告人所提出之親屬成員表已明確記載禁治產人丙○○
      之堂姐陳彩雲、堂妹陳秀霞及胞姐陳秀梅被收養，並提出
      戶籍謄本為證。依據陳秀霞之戶籍謄本事由欄記載陳秀霞
      於昭和13年8月15日養子緣組除籍；而陳彩雲之戶籍謄本事
      由欄亦記載陳彩雲於大正13年2月12日養子緣組除籍；又依
      據陳秀梅戶籍謄本事由欄記載陳秀梅於昭和7年3月13 日養
      子緣組除籍，有聲請人向原裁定法院所提出之戶籍謄本三
      件在卷可稽。依據該三件戶籍謄本之記載，已可明確查出
      其等三人分別被收養之相關資料，詎原審法院竟謂自陳彩
      雲、陳秀霞除戶謄本記事欄觀之，均僅記載養子某某除籍
      ，未見其被某人收養之記載云云，顯與事實不符。且關於
      陳秀梅之戶籍資料，抗告人已向原審法院提出戶籍謄本為
      證，原審法院竟未予查看明確，即謂抗告人未予提出，亦
      顯與事實不符，因該謄本係抗告人於97年11月7日請領，不
      可能不於當日與其他謄本一併向原裁定法院呈報。爰依法
      提出抗告，請求廢棄原裁定，另為適當裁定。
（三）抗告人為禁治產之人長子，依民法第1114條規定與禁治產
      人互負扶養義務，又依同法第1138條規定亦互有遺產繼承
      之權利，抗告人係依民法第1129條所規定之可召集親屬會
      議之利害關係人甚明，抗告人既係有權召開親屬會議之人
      ，自得依民法第1132第1項規定聲請法院指定親屬會議成員
      。關係人戊○○以抗告人非禁治產人之債權人而主張抗告
      人非屬利害關係人，顯有謬誤。
（四）按監護開始時，監護人對於受監護人之財產，應會同親屬
      會議所指定之人，開具財產清冊。又監護人應將受監護人
      之財產狀況，向親屬會議每年至少詳細報告一次，民法第
      1099條及第1103條（補充抗告理由狀誤載為1113條）分別
      定有明文。關係人（即禁治產人丙○○之監護人）戊○○
      應儘速會同親屬會議所指定之人開具禁治產人之財產清冊
      ，並就97年度前禁治產人之財產狀況向親屬會議報告。茲
      親屬會議成員有缺額，自有儘速指定缺額之親屬會議成員
      之必要，欠缺聲請利益，不合法且欠缺程序利益云云，於
      法均無可採。
（五）親屬會議依法組成後，能否做成決議，或不為決議，均需
      親屬會議組成後，方能知曉，關係人以推測之詞，認親屬
      會議能否成立值得懷疑云云，於法顯無可採。又民法親屬
      編之修正條文，固屬對受監護人有利，惟須自98年11月23
      日始施行，為保護禁治產人之權益，應盡速成立親屬會議
      ，豈能在此施行前近一年之期間，無監督關係人執行監護
      行為之親屬會議，關係人等此項主張並不可採。
三、利害關係人戊○○則以：
（一）抗告人非禁治產人債權人，對禁治產人財產非處於「利害
      關係人」地位，且監護人未有處分禁治產人不動產情事，
      自無應經親屬會議允許之需求。另監護人登記於97年10月
      27日才完成，未屆年度報告財產狀況期限，抗告人於97年
      10月3日即提出聲請指定親屬會議成員，自屬欠缺法定聲請
      利益，故抗告人提起本件聲請，不合法且欠缺程序利益。
（二）依據民法第1132條第2項規定：「親屬會議不能召開或召開
      有困難時，依法應經親屬會議處理之事項，由有召集權人
      聲請法院處理之。親屬會議經召開而不為或不能決議時，
      亦同」，法院依法即得取代親屬會議之功能，況抗告人尋
      得之遠親陳水柱年高73歲餘、陳秀花年高71歲餘，有無意
      願參與親屬會議？遑論究竟應由何「其他親屬中指定之」
      ，確保足以組成親屬會議，亦在未定之天。民法親屬編修
      正之禁治產監護制度將於98年11月23日正式施行，新規定
      均屬對監護事件更完善之修正規定，足認抗告之聲請不符
      合即將施行之修正法之規範，且無必要，而請求本院駁回
      本件抗告。
四、按依民法之規定應開親屬會議時，由當事人、法定代理人或
    其他利害關係人召集之；又親屬會議以會員五人組織之，無
    民法第1131條第1項規定之親屬或親屬不足法定人數時，法院
    得因有召集權人之聲請，於其他親屬中指定之，分據同法第
    1129條、第1130條及第1132條第1項定有明文。另按抗告法院
    認抗告為有理由者，應廢棄原裁定，自為裁定，必要時得命
    原法院或審判長更為裁定，非訟事件法第46條準用民事訴訟
    法第436條之1第3項準用第492第2項規定亦定有明文。
五、經查：
（一）按民法第1129條雖未明白規定得為召集親屬會議之利害關
      係人為何，惟本件抗告人係為禁治產人丙○○之長子，而
      為其法定繼承人暨扶養義務人，與禁治產人間有法律上及
      事實上利害關係，自屬該條所稱得召集親屬會議之利害關
      係人，最高法院22年度上字第2246號判例及71年度台上字
      第1805號判決意旨可供參照。是本件抗告人於無民法第
      1131條第1項規定之親屬或親屬不足法定人數以組成親屬會
      議時，自得依同法第1132條第1項聲請法院指定親屬會議之
      成員。又監護開始時，監護人對於受監護人之財產，應會
      同親屬會議所指定之人，開具財產清冊，民法第1099 條定
      有明文，是本件禁治產人之監護人就任時，自有召開親屬
      會議並先行確定親屬會議成員之必要，抗告人所提指定親
      屬會議成員之聲請非無實益，合先敘明。又民法親屬編修
      正之禁治產監護制度尚未施行，自不能執以爭論依現行條
      文所提聲請之有效性，併予敘明。
（二）抗告人原聲請意旨，業據聲請人提出禁治產人丙○○親屬
      系統表暨相關親屬戶籍謄本為證，並經本院依職權調取本
      院94年度禁字第316號及95年度監字第41號卷宗核閱無誤
      ，原審法院審閱抗告人所提證據後，而認禁治產人之二位
      姑姑陳意美、陳金英是否遺有子嗣未能自抗告人所提親屬
      成員表查悉，雖非無據，惟陳意美、陳金英亡歿之時距今
      久遠，就其等是否遺有子息，舉證上非無困難，而依日常
      生活通常經驗之經驗法則推斷，陳意美死亡時年方11歲，
      陳金英死亡時未滿2歲，有抗告人於原審時所提陳意美、
      陳金英之戶籍謄本可證，其等二人未達適婚年齡即告死亡
      ，又死亡時皆年紀尚輕，應無遺留子息一事洵可認定，抗
      告論據非無理由。
（三）另原裁定以抗告人雖於親屬成員表所載陳彩雲、陳秀霞、
      陳秀梅被收養，但陳彩雲、陳秀霞之戶籍謄本記事欄僅記
      載養子某某除籍，卻未見其二人被收養之記載，陳秀梅部
      分則未提出戶籍資料以供查核，而認抗告人未盡釋明之責
      ，並受抗告人如前述抗告意旨聲明不服部分，首經本院審
      閱原審卷宗，查陳秀梅戶籍謄本確已附卷無誤，原裁定就
      此容有疏誤；次經本院於98年1月13日傳喚高雄市戶政事務
      所人員，依其證述可知陳彩雲、陳秀霞、陳秀梅等三人戶
      籍謄本記事欄所載之「養子緣組除戶」即為「收養後遷出
      」之意，是抗告人抗告意旨所稱依據該三件戶籍謄本之記
      載，已可明確查出其等三人分別被收養之相關資料，亦屬
      有理，原裁定不查而誤認抗告人未盡釋明之責，就此部分
      亦無以維持。
六、綜上，抗告意旨指摘原裁定不當，聲明廢棄，為有理由，應
    予准許；又抗告人原聲請意旨，以召開親屬會議之法定人數
    不足，而聲請指定親屬會議成員等情，業經本院核閱無誤，
    本件聲請符合前揭民法第1132第1項規定，本院審酌被禁治
    產人之長子丁○○、三子乙○○、三媳甲○○為被禁治產人
    之最近親屬，並就該禁治產人之財產事宜，衡情應能以禁治
    產人之最佳利益，為妥適維護及處理，堪認為親屬會議成員
    之適當人選，爰由本院自為裁定指定丁○○（男，民國○○年
    ○○月○○日生，身分證統一編號：Ｚ000000000號）、乙○○（
    男，民國○○年○月○○日生，身分證統一編號：Ｚ000000000號
    ）、甲○○（女，民國○○年○月○○日生，身分證統一編號：
    Ｚ000000000號）為禁治產人丙○○之親屬會議成員，共同組
    成親屬會議。
七、依非訟事件法第158條第3項、第24條第1項、第46條，民事
    訴訟法第495條之1第1項、第450條，裁定如主文。
中       華      民     國     98   年   4   月  14   日
                    家事法庭審判長法  官  廖家陽
                                  法  官  劉建利
                                  法  官  吳宏榮
上為正本係照原本作成。
如不服本裁定，應於送達後10日內向本院提出再抗告狀。並繳納
再抗告費新台幣1,000元。
再為抗告應以適用法規顯有錯誤為理由，並經本院之許可，該許
可以原裁定所涉及之法律見解具有原則上之重要性者為限，並委
請律師為代理人。
中       華      民     國     98   年   4   月  14   日
                                  書記官  葉正昭


司法院資訊處製作；財團法人民間司法改革基金會備份。
